【裁判字號】    95,上更(一),137
【裁判日期】    950726
【裁判案由】    偽造文書等
【裁判全文】
臺灣高等法院高雄分院刑事判決     95年度上更(一)字第137號
上  訴  人
即  被  告  丙○○
選任辯護人  楊水柱律師
上列上訴人因偽造文書等案件，不服臺灣屏東地方法院91年度訴
字第889 號中華民國92年1 月30日第一審判決（起訴案號：臺灣
屏東地方法院檢察署91年度偵字第4061號），提起上訴，經最高
法院發回更審，本院判決如下：
      主  文
原判決撤銷。
丙○○共同連續行使偽造公文書，足以生損害於公眾及他人，處
有期徒刑壹年陸月。「連榮號」（漁船統一編號：ＣＴＲ－ＰＴ
－3225號）之報關簿上，偽造之「出東港溪口東港安檢所」印文
捌枚、「東港安檢所」印文捌枚，偽造之「鐘玉堂」、「己○○
」、「甲○○」、「陳建中」署押各貳枚、「乙○○」、「郭柏
佳」、「李明唐」、「戊○○」、「李文凱」、「林凱鈞」、「
周文龍」、「曾智偉」署押各壹枚，及偽造之「出東港溪口東港
安檢所」、「東港安檢所」印章各壹枚，均沒收。緩刑參年，並
向公庫支付新台幣貳拾柒萬伍仟陸佰拾參元。
      事  實
一、丙○○為屏東縣「連榮號」（編號：ＣＴＲ─ＰＴ─3225號
    ）膠筏所有人兼船長，原在屏東縣枋寮鄉附近海域從事捕魚
    工作，明知依規定漁船出海至枋寮鄉附近海域捕魚，應於出
    、進港時持漁船使用人自存之報關簿（即外關簿）向行政院
    海岸巡防署第六一大隊第六一三中隊所屬之北勢寮安檢站申
    報，該站檢查人員如准許其申報，即以轉輪章及橡皮章在上
    開自存報關簿上註記出、進港口之日期、時間、蓋印「出東
    港溪口東港安檢所」、「東港安檢所」字樣，並由承辦之安
    檢人員簽名，以達確實管核漁船進出港口之目的，船舶使用
    人依該進出港口簽認之出海時數，並提出配油手冊得以優惠
    價格向各漁民加油站申購政府補助之漁船用柴油，詎丙○○
    竟與從事向船筏主收購（取）報關簿（另偽造內容）、配油
    手冊持之詐購漁船用油牟利之不詳姓名成年男子（俗稱油虫
    ，以下稱之），共同基於意圖為自己得財產上不法之利益及
    行使偽造公文書之概括犯意，自民國91年1 月7 日起，至同
    年3 月8 日止，由丙○○將自存之「連榮號」報關簿、配油
    手冊及私章交給該油虫，推由該油虫偽刻「出東港溪口東港
    安檢所」、「東港安檢所」印章各1 枚，嗣於附表所示之時
    間，在不詳之處所，連續在上開「連榮號」自存報關簿上偽
    造該膠筏進出前揭中隊所轄東港安檢所紀錄，並於各該次紀
    錄之安檢人員簽認欄內分別偽造鐘玉堂、己○○、甲○○、
    陳建中、乙○○、郭柏佳、李明唐、戊○○、李文凱、林凱
    鈞、周文龍、曾智偉等人簽名署押，且將偽造「出東港溪口
    東港安檢所」、「東港安檢所」印章蓋上印文，以上各情均
    詳如附表所示，再先後持往東港鎮內之東隆加油站、滿豐加
    油站，連同配油手冊及補充漁船油申請書（其上申請人蓋上
    丙○○印文），向不知情之加油站員工詐購漁船用柴油，足
    以生損害於鐘玉堂、己○○、甲○○、陳建中、乙○○、郭
    柏佳、李明唐、戊○○、李文凱、林凱鈞、周文龍、曾智偉
    等人之權益，及政府對漁船進出港口管理暨政府對漁船用油
    補貼管理之正確性，其各次時間及詐購油量情形如下：
  (一)91年1 月7 日持偽造如附表編號(一)所示進出港安檢紀錄，向
    位於東港鎮之東隆加油站詐購漁船用柴油4,300公升。
  (二)91年1 月11日持偽造如附表編號(二)所示進出港安檢紀錄，向
    位於東港鎮之東隆加油站詐購漁船用柴油4,300公升。
  (三)91年2 月1 日持偽造如附表編號(三)所示進出港安檢紀錄，向
    位於東港鎮之東隆加油站詐購漁船用柴油4,300公升。
  (四)91年2 月6 日持偽造如附表編號(四)所示進出港安檢紀錄，向
    位於東港鎮之東隆加油站詐購漁船用柴油4,300公升。
  (五)91年2 月9 日持偽造如附表編號(五)所示進出港安檢紀錄，向
    位於東港鎮之滿豐加油站詐購漁船用柴油4,300公升。
  (六)91年2 月28日持偽造如附表編號(六)所示進出港安檢紀錄，向
    位於東港鎮之滿豐加油站詐購漁船用柴油4,300公升。
  (七)91年3 月5 日持偽造如附表編號(七)所示進出港安檢紀錄，向
    位於東港鎮之東隆加油站詐購漁船用柴油4,300公升。
  (八)91年3 月8 日持偽造如附表編號(八)所示進出港安檢紀錄，向
    位於東港鎮之東隆加油站詐購漁船用柴油4,300公升。
    核計以上開方式使不知情之加油站人員陷於錯誤，將34,400
    公升，市價每公升13.3元之柴油，以每公升5.288 元之政府
    補助價格出售予使用丙○○名義申購之油虫，使獲得相當上
    開差價共計275,613 元（四捨五入取至個位）之不法利益，
    嗣同年7 月23日下午2 時許，為海岸巡防署屏東機動查緝隊
    人員循線查獲。
二、案經行政院海岸巡防署屏東機動查緝隊報告臺灣屏東地方法
    院檢察署檢察官偵查起訴。
      理  由
一、本件上訴人即被告丙○○（下稱被告）所犯係死刑、無期徒
    刑、最輕本刑為3 年以上有期徒刑以外之罪，其就被訴事實
    為有罪之陳述，經本院告知簡式審判程序之旨，並聽取公訴
    人及被告之意見後，裁定進行簡式審判程序，合先敘明。
二、上開事實業據被告於本院審理中坦承不諱（見本院95年7 月
    11日審判筆錄） ，且查：
  (一)「連榮號」膠筏為被告所有，並自90年12月間起即未再出海
    捕魚，而該船配油手冊及自存報關簿於右揭91年7 月23日被
    告接受海巡署承辦人員調查時，均仍在被告管領中，並未遺
    失，雖該自存報關簿猶全部空白，並無出海紀錄等情，業據
    被告丙○○於警訊、偵查中及原審審理時供述在卷，並有屏
    東縣動力管筏登記卡一張及東港安檢所留存之報關簿（內關
    簿）節本1 份附卷可參，然依卷附承辦人員轉印前開加油站
    留存之被告自存報關簿（外關簿）影本（漁船每次加油後均
    應影印留存在加油站）所示，在其自稱未出海之期間內，卻
    載有如附表所示進出港安檢紀錄，其各筆紀錄之安檢人員簽
    名欄內簽署之人名，除李明唐、李文凱、林凱鈞、陳建中、
    周文龍等人均未曾在東港安檢所服役，其簽名顯係遭人偽造
    ，有海岸巡防總局南部地區巡防局91年12月31日安偵字第
    371 號覆原審函在卷可稽外，另「鐘玉堂」、「己○○」、
    「甲○○」、「乙○○」、「郭柏佳」、「戊○○」等簽名
    署押確非各該名義人本人所簽，亦據證人即東港安檢所安檢
    員鐘玉堂、己○○、甲○○、乙○○、郭柏佳、戊○○等人
    證述在卷，至曾智偉業已退伍，無從傳喚，惟被告自承上開
    期間未曾申請出港，足認附表(四)報關簿上曾智偉署押，係偽
    造無疑。另其上此等所蓋「出東港溪口東港安檢所」、「東
    港安檢所」印文，及該印章各1 枚，亦均係偽造已明。又前
    揭如附表所示之偽造進出港安檢紀錄，確遭用以向東隆及滿
    豐等加油站購買前揭數量之漁船用柴油，亦有前引加油站影
    印留存之報關簿節本、配油手冊節本各1 份及其上蓋有被告
    印文之補充漁船油申請書8 紙附卷可稽。顯見被告於91年7
    月23日接受調查時所提出之內容全部空白之報關簿，要係當
    初為圖卸責所用，核與事實不符，自不足作為有利被告認定
    之依據。
  (二)又依卷附配油手冊、補充漁船油申請書及轉印自加油站留存
    之「連榮號」自存報關簿影本觀之，本件遭上開手法詐購之
    漁船用柴油數量高達34,400公升，以被告一介駕駛膠筏之漁
    民，並無證據足證其有自行處理、行銷如此大量油品之能力
    ，參以證人即東隆或滿豐加油站員工洪太平、李正輝、林麗
    英、蔡其穎、林大智、吳玫蓉於本院前審結證稱：一般漁船
    加油時，只要攜帶配油手冊、報關簿申請加油，公司會計會
    依據報關簿內所載進出港時間計算補充油料，幫忙填寫補充
    漁船油申請書，蓋上船主即申請人印章後就可加油，通常船
    主會將印章穿孔綁在報關簿上，公司會計幫忙填寫申請書後
    會將印章蓋在申請書上，會計將加油單交給申請人，申請人
    再拿給加油工加油，漁船加油不一定船主需親自為之，他人
    持有上開完備證件，也可完成加油手續，本件並無印象見到
    被告親自前來加油等語。顯見被告係將自存報關簿、配油手
    冊及私章提供予與之有共同犯意聯絡之不詳姓名成年男子油
    虫，共同實施本件犯行之事實，應可認定。至被告於本院中
    雖稱係將上開文件供給丁○○使用云云，然遭證人丁○○於
    偵查中結證否認，復無其他證據佐證被告所言為實，本院不
    予認定。依卷附油品價目表換算（原審卷第35、36頁），核
    計渠等藉上開方式以每公升5.288 元之政府補助價格購得市
    價13.3元之柴油，共計獲得275,613 元（四捨五入取至個位
    ）差價之不法利益，其主觀上顯有為得財產上不法利益之意
    圖，至為明確。綜上所述，被告自白，查與事實相符，事證
    明確，犯行應堪認定。
二、核被告所為，係犯刑法第216 條、第211 條之行使偽造公文
    書罪、及刑法第339 條第2 項、第1 項之詐欺得利罪。被告
    丙○○與不詳姓名成年男子油虫間，就前開犯行，有犯意聯
    絡及行為分擔，均為共同正犯。又被告等人偽造鐘玉堂、己
    ○○、甲○○、陳建中、乙○○、郭柏佳、李明唐、戊○○
    、李文凱、曾智偉、林凱鈞、周文龍等人簽名署押，及偽造
    安檢人員公務上掌管之「出東港溪口東港安檢所」、「東港
    安檢所」等印章及印文之行為，分別為偽造公文書之預備或
    部分行為，均不另論罪。被告等人偽造公文書復持以行使，
    其偽造之低度行為為行使之高度行為所吸收，不另論罪。被
    告等人多次行使偽造之公文書及詐欺得利犯行，均時間緊接
    ，手法相同，觸犯構成要件同一之罪名，顯係各基於概括犯
    意反覆為之，皆成立連續犯，應依修正前刑法第56條規定論
    以一罪，並加重其刑。被告等人所犯上開行使偽造公文書及
    詐欺得利罪間，有方法結果之牽連關係，應依修正前刑法第
    55條後段牽連犯之規定，從一重之行使偽造公文書罪處斷。
    又被告等利用不知情之加油站員工實施犯罪，應成立間接正
    犯。查被告行為後，94年1 月7 日修正公布之刑法，自95年
    7 月1 日施行，修正後之刑法刪除第55條、第56條關於牽連
    犯、連續犯之規定，比較新舊法之規定，修正後之規定並非
    較有利於被告，依刑法第2 條第1 項之規定，應適用行為時
    之法律，即適用修正前刑法第56條連續犯各論以一罪、第55
    條牽連犯之規定，從一重之行使偽造公文書罪處斷。公訴人
    雖未就被告偽造鐘玉堂、陳建中、郭柏佳、李明唐、李文凱
    、林凱鈞、周文龍等人署押，及偽造主文所示2 枚印章之犯
    行起訴，惟此等部分與起訴部分係實質或裁判上一罪之關係
    ，本院自得併予審理。
三、原審予以被告論科，固非無見，惟查：(一)被告行為後，94年
    1 月7 日修正公布之刑法，自95年7 月1日 施行，修正後之
    刑法刪除第55條、第56條關於牽連犯、連續犯之規定，比較
    新舊法之規定，修正後之規定並非較有利於被告，依刑法第
    2 條第1 項之規定，應適用行為時之法律，即適用修正前刑
    法第56條連續犯各論以一罪、第55條牽連犯從一重之行使偽
    造公文書罪處斷，已如前述，原判決未及比較新舊法，容有
    未合。(二)被告等利用不知情之加油站員工實施犯罪，應成立
    間接正犯，而原判決理由欄漏未說明，亦有未合。(三)原判決
    理由欄既認定被告等偽造安檢人員公務上掌管之「出東港溪
    口東港安檢所」、「東港安檢所」等印章，係偽造公文書之
    預備行為，不另論其偽造印章罪，然事實未認定被告等偽造
    該等印章行為，亦有可議。被告上訴意旨，認原判決量刑過
    重，固無足取，然原判決既有上述可議，自應由本院將原判
    決撤銷改判。審酌被告犯罪動機、手段，其於本件犯罪僅係
    附從份子，並非主導角色，一時失慮遭人利誘涉案，所詐得
    之不法利益275,613 元，造成國庫損失，犯後已能坦承犯行
    等一切情狀，爰量處如主文第二項所示之刑。公訴人起訴求
    處有期徒刑10年，本院認為過重不採。又「連榮號」報關簿
    上偽造之「出東港溪口東港安檢所」印文8 枚、「東港安檢
    所」印文8 枚，偽造之「鐘玉堂」、「己○○」、「甲○○
    」、「陳建中」署押各2 枚、「乙○○」、「郭柏佳」、「
    李明唐」、「戊○○」、「李文凱」、「曾智偉」、「林凱
    鈞」、「周文龍」署押各1 枚，不問屬於犯人與否，均依刑
    法第219 條規定宣告沒收。另偽造之「出東港溪口東港安檢
    所」、「東港安檢所」印章各1 枚，雖未經扣押，然尚無證
    據足證已不存在，均依刑法第219 條規定併宣告沒收。
四、查被告前未曾因故意犯罪受有期徒刑以上刑之宣告，有本院
    被告前案紀錄表可參，被告犯後於本院中坦承罪行，表示認
    錯，本院認被告經此教訓，當知警惕，而無再犯之虞，所宣
    告之刑以暫不執行為適當，爰併宣告緩刑3 年，並命被告支
    付國庫新台幣275,613 元（此部分得為民事強制執行名義）
    。被告行為後，刑法第74條緩刑規定已修正公佈施行，依最
    高法院95年度第8 次刑事庭會議決議，本件緩刑宣告自應適
    用新法，附此說明。
據上論斷，應依刑事訴訟法第369 條第1 項前段、第364 條、第
299條第1項前段，刑法第2條第1項、第28條、第216條、第211條
、第339條第2項、第1項、第219條、第74條第1項第1款、第2項
第4款，修正前刑法第56條、第55條，罰金罰鍰提高標準條例第1
條前段，判決如主文。
本案經檢察官沈紹嘉到庭執行職務。
中    華    民    國    95    年    7     月    26    日
                  刑事第七庭    審判長法  官  莊飛宗
                                      法  官  黃憲文
                                      法  官  黃三友
以上正本證明與原本無異。
如不服本判決應於收受本判決後10日內向本院提出上訴書狀，其
未敘述上訴理由者，並得於提起上訴後10日內向本院補提理由書
狀（均須按他造當事人之人數附繕本）「切勿逕送上級法院」。
中    華    民    國    95    年    7     月    26    日
                                      書記官  陳曼智
附錄：本判決論罪科刑法條：
刑法第216條
行使第210 條至第215 條之文書者，依偽造、變造文書或登載不
實事項或使登載不實事項之規定處斷。
刑法第211條
偽造、變造公文書。足以生損害於公眾或他人者，處1 年以上7
年以下有期徒刑。
刑法第339條（普通詐欺罪）
意圖為自己或第三人不法之所有，以詐術使人將本人或第三人之
物交付者，處5 年以下有期徒刑、拘役或科或併科1 千元以下罰
金。
以前項方法得財產上不法之利益或使第三人得之者，亦同。
【附  表】
┌─┬───┬──────┬──────┬────┬────┬─────┐
│  │      │            │            │偽    造│偽    造│          │
│  │犯罪日│  出港時間  │  進港時間  │出港驗證│進港驗證│ 對照依據 │
├─┼───┼──────┼──────┼────┼────┼─────┤
│(一)│1.7.│1.4. :│1.7. :│  甲○○│  乙○○│警卷頁│
├─┼───┼──────┼──────┼────┼────┼─────┤
│(二)│1.11.│1.7. :１０│1.11. :00│  李明唐│  甲○○│警卷頁  │
├─┼───┼──────┼──────┼────┼────┼─────┤
│(三)│2.1.│1. :│2.1. ４:00│  戊○○│  李文凱│警卷頁│
├─┼───┼──────┼──────┼────┼────┼─────┤
│(四)│2.6.│2.3. ５:│2.6. ５:│  曾智偉│  林凱鈞│警卷頁  │
├─┼───┼──────┼──────┼────┼────┼─────┤
│(五)│2.9.│2.6. :│2.9. :00│  鐘玉堂│  陳建中│警卷頁│
├─┼───┼──────┼──────┼────┼────┼─────┤
│(六)│2.│2. ５:│2. :│  己○○│  周文龍│警卷頁  │
├─┼───┼──────┼──────┼────┼────┼─────┤
│(七)│3.5.│3.2. ５:│3.5. ５:│  陳建中│  己○○│警卷頁  │
├─┼───┼──────┼──────┼────┼────┼─────┤
│(八)│3.8.│3.5. ５:│3.8. ５:00│  郭伯佳│  鐘玉堂│警卷頁  │
└─┴───┴──────┴──────┴────┴────┴─────┘


司法院資訊處製作；財團法人民間司法改革基金會備份。
